【裁判字號】    99,台上,389
【裁判日期】    990311
【裁判案由】    請求拆屋交地等
【裁判全文】
最高法院民事判決              九十九年度台上字第三八九號
上  訴  人  陽信商業銀行股份有限公司
法定代理人  天 ○ ○
訴訟代理人  陳 忠 雨律師
被 上訴 人  甲 ○ ○
            乙○○○
            丙○○○
            丁 ○ ○
            戊 ○ ○
            己 ○ ○
            庚 ○ ○
            辛 ○ ○
            壬 ○ ○
            癸 ○ ○
            子 ○ ○
            丑○○○
            寅 ○ ○
            卯 ○ ○
            辰 ○ ○
            巳 ○ ○
            午 ○ ○
            未 ○ ○
            申 ○ ○
            酉 ○ ○
            戌○○○
            亥 ○ ○
上列當事人間請求拆屋交地等事件，上訴人對於中華民國九十八
年九月八日台灣高等法院台中分院第二審更審判決（九十六年度
上更(一)字第二七號），提起上訴，本院判決如下：
    主  文
原判決關於駁回上訴人請求被上訴人己○○、庚○○、辛○○連
帶給付新台幣五十三萬二千二百七十一元本息之上訴及該訴訟費
用部分廢棄，發回台灣高等法院台中分院。
其他上訴駁回。
第三審訴訟費用，關於駁回其他上訴部分，由上訴人負擔。
    理  由
本件上訴人主張：伊前將所有坐落彰化縣員林鎮○○段四六八、
四六八之一三、四六八之一四、四六八之三地號等土地不定期出
租與呂英明，約定呂英明不得讓渡或轉租，呂英明死亡後，由被
上訴人丁○○、丙○○○、戊○○、己○○、庚○○、辛○○、
壬○○、癸○○、子○○、丑○○○、甲○○、乙○○○（下稱
甲○○等十二人）繼承。詎甲○○等十二人擅將系爭四六八之三
地號土地如第一審判決附圖一（下稱附圖一）所示３部分面積０
．０一０一公頃（被上訴人申○○）、５部分面積０．００四七
公頃（被上訴人寅○○）、７部分面積０．００一四公頃（被上
訴人卯○○）、９部分面積０．００三二公頃（被上訴人辰○○
）、部分面積０．００二四公頃（被上訴人巳○○），同判決
附圖二（下稱附圖二）所示Ａ部分面積０．００四三公頃、Ｅ部
分面積０．００四０公頃（被上訴人未○○）、Ｂ部分面積０．
００三０公頃（被上訴人午○○）、Ｃ部分面積０．００三六公
頃（被上訴人亥○○，亥○○嗣讓與被上訴人戌○○○）、Ｄ部
分面積０．００四一公頃（被上訴人酉○○），分別讓與或轉租
與上開被上訴人鋪水泥或搭建鐵皮屋、屋簷、鐵架，顯已違約。
又上開土地之租金，自民國七十年四月二十四日起至九十年四月
三十日止，共計新台幣（下同）六百五十三萬五千五百八十九元
，詳如原判決附表所示，惟甲○○、乙○○○僅給付五百零一萬
三千六百三十六元，尚欠一百五十二萬一千九百五十三元。伊業
已終止系爭租賃契約，被上訴人無權占有系爭土地，且受有不當
得利等情，求為命：一、己○○、庚○○、辛○○（下稱己○○
等三人）連帶給付伊五十三萬二千二百七十一元，及自九十年五
月一日起至清償日止，按年息百分之五計算之利息。二、申○○
將附圖一所示３部分面積０．０一０一公頃土地上地上物拆除，
並與甲○○等十二人交還該部分土地，及申○○給付伊三十九萬
六千六百零八元，並自九十三年一月一日起至交還土地之日止，
按月給付伊九千九百十五元。三、寅○○將附圖一所示５部分面
積０．００四七公頃土地上地上物拆除，並與甲○○等十二人交
還該部分土地，及寅○○給付伊十八萬四千五百四十四元，並自
九十三年一月一日起至交還土地之日止，按月給付伊四千六百十
四元。四、卯○○將附圖一所示７部分面積０．００一四公頃土
地上地上物拆除，並與甲○○等十二人交還該部分土地，及卯○
○給付伊五萬四千九百七十六元，並自九十三年一月一日起至交
還土地之日止，按月給付伊一千三百七十四元。五、辰○○將附
圖一所示９部分面積０．００三二公頃土地上地上物拆除，並與
甲○○等十二人交還該部分土地，及辰○○給付伊十二萬五千六
百三十二元，並自九十三年一月一日起至交還土地之日止，按月
給付伊三千一百四十一元。六、巳○○將附圖一所示部分面積
０．００二四公頃土地上地上物拆除，並與甲○○等十二人交還
該部分土地，及巳○○給付伊九萬四千二百四十元，並自九十三
年一月一日起至交還土地之日止，按月給付伊二千三百五十六元
。七、未○○將附圖二所示Ａ部分面積０．００四三公頃及Ｅ部
分面積０．００四０公頃土地上地上物拆除，並與甲○○等十二
人交還該部分土地，及未○○給付伊三十二萬五千九百二十元，
並自九十三年一月一日起至交還土地之日止，按月給付伊八千一
百四十八元。八、午○○將附圖二所示Ｂ部分面積０．００三０
公頃土地上地上物拆除，並與甲○○等十二人交還該部分土地，
及午○○給付伊十一萬七千七百九十二元，並自九十三年一月一
日起至交還土地之日止，按月給付伊二千九百四十五元。九、戌
○○○將附圖二所示Ｃ部分面積０．００三六公頃土地上地上物
拆除，並與甲○○等十二人交還該部分土地。十、酉○○將附圖
二所示Ｄ部分面積０．００四一公頃土地上地上物拆除，並與甲
○○等十二人交還該部分土地，及酉○○給付伊十六萬零九百九
十二元，並自九十三年一月一日起至交還土地之日止，按月給付
伊四千零二十五元。十一、亥○○給付伊二十萬六千七百二十三
元之判決（未繫屬本院者，不予贅敘）。
被上訴人則以：甲○○等十二人並未違約；寅○○、申○○、卯
○○、辰○○、巳○○、未○○、戌○○○、酉○○、午○○（
下稱寅○○等人）、亥○○係因受讓系爭租賃土地上之建物而繼
受系爭租約，租賃之範圍包括建築物本身所占之地面及應留設之
法定空地，未有無權占用之情事等語，資為抗辯。
原審以：上訴人主張伊前將所有坐落彰化縣員林鎮○○段四六八
、四六八之一三、四六八之一四、四六八之三地號等土地不定期
出租與呂英明，呂英明死亡後，由甲○○等十二人繼承，上開承
租土地之租金，自七十年四月二十四日起至九十年四月三十日止
，共計六百五十三萬五千五百八十九元，詳如原判決附表所示，
甲○○、乙○○○僅給付五百零一萬三千六百三十六元，尚欠一
百五十二萬一千九百五十三元之事實，有上訴人提出之計算積欠
租金表及台灣彰化地方法院八十六年度訴更字第一號民事判決等
件可稽。惟查己○○等三人於原審更審中已為時效抗辯，而上訴
人係於八十九年九月開始向己○○等三人催討租金，並於八十九
年十二月間提起本件訴訟，則逾五年即八十五年一月一日前之租
金自已罹於時效而消滅。故上訴人請求己○○等三人給付自八十
三年三月一日起至八十四年十二月三十日止，共二十二月之租金
五十三萬二千二百七十一元，為無理由，不應准許。次查呂英明
承租系爭四六八、四六八之三號土地後，興建九棟如附圖一所示
編號２等、等、等有保存登記之房屋，嗣輾轉移轉登記與亥
○○、寅○○等人。按所謂建築「基地」，為供建物本身所占之
地面及其應留之法定空地，法定空地之留設，應包括建築物與其
前後左右之道路或其他建物之距離，亥○○、寅○○等人自繼受
系爭土地租約而承租系爭房屋所占之地面及其應留之法定空地。
上訴人主張被上訴人無權占有請求交還及給付損害金之土地，均
係亥○○、寅○○等人對之有租賃關係之系爭房屋本身所占之地
面及其應留之法定空地，有彰化縣政府九十六年九月三日府建管
字第○九六○一七八四五六號函及附件可稽，亥○○、寅○○等
人自得依租約合法占有使用該土地。故上訴人主張被上訴人無權
占有，請求其拆屋還地及給付損害金（詳如其聲明），為無理由
，亦不應准許。爰維持第一審就上開部分所為上訴人敗訴之判決
，駁回其上訴。
關於廢棄發回部分：
查原審既認上訴人係於八十九年九月開始向己○○等三人催討租
金，並於八十九年十二月間提起本件訴訟，則自八十四年九月起
之租金請求權自未罹於消滅時效。乃原審竟謂上訴人對於己○○
等三人之租金請求權，自八十三年三月一日起至八十四年十二月
三十日止，共計五十三萬二千二百七十一元部分，已罹於消滅時
效，而為上訴人敗訴之判決，自有可議。上訴論旨，指摘原判決
此部分違背法令，求予廢棄，非無理由。
關於駁回其他上訴部分：
原審認上訴人不得請求被上訴人拆屋還地及給付損害金（詳如其
聲明），爰維持第一審就此部分所為上訴人敗訴之判決，駁回其
上訴，經核於法並無違誤。上訴論旨，指摘原判決此部分違背法
令，求予廢棄，非有理由。
據上論結，本件上訴一部為有理由，一部為無理由。依民事訴訟
法第四百七十七條第一項、第四百七十八條第二項、第四百八十
一條、第四百四十九條第一項、第七十八條，判決如主文。
中    華    民    國  九十九  年    三    月   十一   日
                      最高法院民事第六庭
                          審判長法官  劉  福  來
                                法官  陳  國  禎
                                法官  陳  重  瑜
                                法官  吳  麗  女
                                法官  簡  清  忠
本件正本證明與原本無異
                                      書  記  官
中    華    民    國  九十九  年    三    月  二十三  日
                                                      m

司法院資訊處製作；財團法人民間司法改革基金會備份。
